【裁判字號】    97,訴緝,408
【裁判日期】    971027
【裁判案由】    業務侵占
【裁判全文】
臺灣臺中地方法院刑事判決             97年度訴緝字第408號
公  訴  人  臺灣臺中地方法院檢察署檢察官
被      告  甲○○
上列被告因業務侵占等案件，經檢察官提起公訴（96年度偵緝字
第867號），被告於準備程序中就被訴事實為有罪之陳述，經告
以簡式審判之旨，並聽取意見後，本院合議庭裁定由受命法官獨
任進行簡式審判程序，判決如下：
    主    文
甲○○連續意圖為自己不法所有，而侵占自己業務上持有他人之
物，處有期徒刑壹年，減為有期徒刑陸月，如易科罰金，以銀元
佰元即新臺幣玖佰元折算壹日。
    犯 罪 事 實
一、甲○○自民國92年2月間起至93年5月13日止，於協工程股
    份有限公司（下稱協公司）及建鐽國際科技股份有限公司
    （下稱建鐽公司）任職副理一職，負責招攬客戶、代理公司
    與客戶簽訂合約、驗收工程及收取貨款等業務。甲○○竟基
    於意圖為自己不法所有及偽造文書之概括犯意：(一)於92年4
    月16日代理協公司與吳宗澤簽訂契約，總價為新臺幣（下
    同）80萬元，嗣甲○○代為公司向吳宗澤收取部分工程款25
    萬元後，於上開簽約日期後至離職前之某日，竟僅交付協晉
    公司20萬元，將業務上持有之5萬元侵占入己。(二)復於92年8
    月7日代理協公司與李雪玲及陳翊騰簽訂契約，總價為73
    萬元，甲○○竟思以多報少之方式，侵占其差額，利用不知
    情之協公司人員繕打偽造1份協公司與李雪玲、陳翊騰
    工程總價為51萬5000元之「訂貨合約」之私文書，並交回公
    司而行使之，並將李雪鈴、陳翊騰交付之工程總價73萬元之
    6成期款，即43萬8000元，於上開簽約日期後至離職前之某
    日，僅交付合約書所載51萬5000元之6成，而侵占其中之差
    額10萬8000元於己。(三)復於93年2月16日代理建鐽公司與蔣
    湘瑜簽訂契約，總價為70萬元，甲○○復承上開犯意，偽造
    1份建鐽公司與蔣湘瑜間工程總價為60萬元之「工程內容批
    准單」之私文書，並交回建鐽公司而行使之，並將蔣湘瑜交
    付予甲○○上開合約70萬元之訂金14萬元，於上開契約簽訂
    後至離職前之某日，僅交回鍵達公司6萬元，將8萬元侵占入
    己。
二、案經協晉公司委由謝英吉律師、李效文律師及建鐽公司委由
    詹漢山律師訴由臺灣臺中地方法院檢察署檢察官偵查起訴。
    理    由
一、上揭犯罪事實，業據被告甲○○於本院審理時坦承不諱，核
    與告訴人之指訴大致相符，復有吳宗澤住宅新建門窗工程訂
    貨合約、梅山吳公館工程結案暨收款情況明細表、協工程
    股份有限公司請款單（吳宗澤）、李雪玲、陳翊騰等二戶住
    宅新建工程訂貨合約書（總價51萬5000元）、德國REHAU 隔
    音氣密窗估價單、蔣先生住宅興建工程訂貨合約（總價70
    萬元）、工程內容批准單（蔣湘瑜新建工程，總價60萬元）
    、國泰世華商業銀行送金簿存根、業務日報表、協晉工程股
    份有限公司聯絡單份在卷（見發查卷第18頁至第35頁）為憑
    ，核被告之自白與事實相符，應為真實。
二、被告係受僱於協公司、鍵達公司，負責執行招攬客戶、代
    理公司與客戶簽訂合約、驗收工程及收取貨款等業務，為被
    告所供承，並有被告擔任協公司、建鐽公司副理之名片各
    1紙在卷可憑（見發查卷第11頁），堪信為真。被告利用客
    戶交付貨款之際，將因執行業務所收取之前開款項，易持有
    為所有，自應構成業務侵占罪名。
三、綜上，本件事證明確，被告行使偽造私文書及業務侵占犯行
    ，洵堪認定，應依法論科。
四、論罪科刑之法律適用
  (一)新舊法比較：
    按被告行為後，94年2月2日修正公佈之刑法，已於95年7 月
    1日生效施行，其中第2條第1項「行為後法律有變更者，適
    用行為時之法律。但行為後之法律有利於行為人者，適用最
    有利於行為人之法律」之規定，係規範行為後法律變更所生
    新、舊法律比較適用之準據法，於刑法修正施行後，自應適
    用該修正後之第2條第1項之規定，為「從舊、從輕」之比較
    ；又比較新舊法時，應就罪刑有關之共犯、未遂犯、想像競
    合犯、牽連犯、連續犯、結合犯，以及累犯加重、自首減輕
    暨其他法定加減原因（如身份加減）與加減例等一切情形，
    綜其全部罪刑之結果而為比較後，再適用有利於行為人之法
    律處斷，而不得一部割裂分別適用不同之新、舊法（最高法
    院24年上字第4634號、29年上字第964號判例意旨及最高法
    院95年度第8次刑事庭會議決議參照）。茲比較新舊法如下
    ：
  (一)被告於行為後，新修正刑法已刪除第55條牽連犯、第56條連
    續犯之規定，是以被告多次行為即須分論併罰，此刪除雖非
    犯罪構成要件之變更，但顯已影響行為人刑罰之法律效果，
    自屬法律有變更，依新修正刑法第2條第1項規定，比較新、
    舊法結果，仍應適用較有利於被告之行為時法律即舊法論以
    連續犯、牽連犯。
  (二)關於罰金刑部分：修正後刑法第33條第5款規定「罰金：新
    臺幣一千元以上，以百元計算之。」，與修正前刑法第33條
    第5款規定「罰金：1元以上。」不同。比較新舊法結果，以
    舊法較有利於行為人，故依刑法第2條第1項前段規定，自應
    適用行為時之法律即修正前刑法第33條第5款規定決定其罰
    金部分之法定刑。
  (三)關於刑法施行法第1條之1部分：被告行為後，刑法施行法增
    訂第1條之1，於95年6月14日公佈，並於同年7月1日施行；
    考其立法理由，係為因應94年2月2日修正公佈、95 年7月1
    日施行之刑法施行後，依刑法總則第33條第5款規定，罰金
    貨幣單位已改為新臺幣，是以分則編各罪所定罰金之貨幣單
    位，自應配合上開規定修正，為使罰金數額趨於一致，避免
    衍生新舊法比較適用問題，以緩和實務適用法律之衝擊，於
    不變動罰金數額之前提下，而為制定，換言之，刑法施行法
    第1條之1係在替代罰金罰鍰提高標準條例部分條文，與適用
    罰金罰鍰提高標準條例之結果相同，對於被告而言並不發生
    有利或不利之問題，僅係將貨幣單位由銀元改為新臺幣，並
    非法律變更刑度之條文，當無須就新舊法比較適用（臺灣高
    等法院暨所屬法院95年法律座談會刑事類提案第16至19號研
    討結果可資參照）。
  (四)綜合上述各條文修正前、後之比較，揆諸前揭最高法院決議
    及修正後刑法第2條第1項規定之「從舊從輕」原則，被告自
    應適用其行為時之法律，即修正前刑法之相關規定，予以論
    處。
五、核被告甲○○所為，係犯刑法第216條、210條行使偽造私文
    書罪、刑法第336條第2項業務侵占罪。又公訴人於起訴書之
    起訴法條中雖未論及被告所犯之刑法第216條、第210條行使
    偽造私文書之罪名，惟起訴書犯罪事實欄二、三均已記載被
    告製作以多報少合約回報公司之行使偽造私文書之內容明確
    ，並經到庭實行公訴之檢察官當庭補充刑法第216條、第210
    條之法條，依審判不可分之原則，為起訴效力所及，自為本
    院審理論究範圍，先此敘明。其利用不知情之公司人員偽造
    私文書之行為，成立間接正犯。被告先後2次偽造私文書之
    行為，為行使偽造私文書之高度行為所吸收，均不另論罪。
    被告上開數次之行使偽造私文書及之業務侵占行為，其時間
    緊接，各觸犯構成要件相同之罪，顯各基於概括犯意為之，
    均論以刑法修正前第56條連續犯，並均應加重其刑。被告連
    續行使偽造私文書與連續業務侵占間，有方法、目的之牽連
    關係，應依刑法第55條牽連犯之規定，從一重之連續業務侵
    占罪處斷。爰審酌被告甲○○受僱於公司，竟為一己之私利
    ，偽造文書並將公司款項侵占於己，致告訴人受有損害，迄
    未達成和解，應予相當之非難，然念及被告坦承犯行，侵占
    之金額非鉅及其犯罪之動機、目的及手段等一切情狀，量處
    如主文所示之刑，以示懲儆。又被告犯罪時間在96年4月24
    日以前，復無不得減刑之情形，爰依中華民國九十六年罪犯
    減刑條例之規定，減其刑期之二分之一，併諭知易科罰金之
    折算標準。又被告行為後，刑法第41條第1項前段亦有修正
    ，被告行為時，依修正前刑法第41條第1項前段、罰金罰鍰
    提高標準條例第2條（現已刪除）之規定，有期徒刑、拘役
    易科罰金之折算標準，原以銀元100元、200元、300元折算1
    日，經折算為新臺幣後，應以新臺幣300元、600元、900元
    折算1日，而刑法第41條第1項前段修正後，則規定為以新臺
    幣1000元、2000元或3000元折算1日，此因屬科刑規範事項
    之變更，其折算標準為裁判時所應諭知，自有就新舊法規定
    比較之必要，經比較新舊法結果，以被告行為時關於易科罰
    金之規定，較有利於被告〔按定易科罰金之折算標準，係屬
    科刑規範事項，非屬最高法院95年5月23日95年第8次刑庭會
    議決議第1、（四）則所定，比較新舊法應就罪刑有關之共
    犯、未遂犯、想像競合犯、牽連犯、連續犯、結合犯，以及
    累犯加重、自首減輕暨其他法定加減原因（如身分加減）與
    加減例等一切情形，綜其全部罪刑之結果而為比較之情形，
    其既非屬法律適用之情形，即無與之綜合比較之適用，附此
    敘明〕，故應依修正前刑法第41條第1項前段、修正刪除前
    罰金罰鍰提高標準條例第2條，諭知易科罰金之折算標準。
    至於被告所偽造之如犯罪事實欄所示之私文書，業經分別交
    付予協、建鐽公司，並非被告所有之物，爰不另宣告沒收
    ，附此說明。
六、據上論斷，應依刑事訴訟法第273條之1第1項、第299條第1
    項前段，刑法第2條第1項，修正前第56條、第216條、第210
    條、第336條第2項、修正前第55條、修正前第41條第1項前
    段，修正前罰金罰鍰提高標準條例第2條，刑法施行法第1條
    之1第1項、第2項前段，現行法規所定貨幣單位折算新臺幣
    條例第2條，中華民國九十六罪犯減刑條例第2條第1項第3款
    、第7條、第9條，判決如主文。
本案經檢察官乙○○到庭執行職務
中    華    民    國    97    年    10    月     27   日
                  刑事第十四庭  法  官  李慧瑜
上正本證明與原本無異。
如不服本判決，應於收受送達後10日內向本院提出上訴書狀（應
敘述具體理由並附繕本）。
上訴書狀如未敘述理由，應於上訴期間屆滿後20日內補提理由書
於本院。
                                書記官  陳青瑜
中    華    民    國    97    年    10    月     27   日
附錄論罪科刑法條
中華民國刑法第336條第2項
（業務侵占罪）
對於業務上所持有之物，犯前條第1項之罪者，處6月以上5年以
下有期徒刑，得併科3千元以下罰金。
中華民國刑法第216條
（行使偽造變造或登載不實之文書罪）
行使第210條至第215條之文書者，依偽造、變造文書或登載不實
事項或使登載不實事項之規定處斷。
中華民國刑法第210條
（偽造變造私文書罪）
偽造、變造私文書，足以生損害於公眾或他人者，處5年以下有
期徒刑。


司法院資訊處製作；財團法人民間司法改革基金會備份。
